【裁判字號】    89,家上,106
【裁判日期】    890725
【裁判案由】    離婚
【裁判全文】
臺灣高等法院民事判決  八十九年度家上字第一０六號
    上  訴  人  乙○○
    被上訴人    甲○○○
右當事人間離婚事件，上訴人對於中華民國八十九年三月十日臺灣板橋地方法院八十
九年婚字第三七號第一審判決提起上訴，本院判決如左：
      主      文
上訴駁回。
第二審訴訟費用由上訴人負擔。
      事      實
甲、上訴人方面：
一、聲明：
    (一)原判決廢棄。
    (二)被上訴人在第一審之訴駁回。
二、陳述：除與原判決記載相同者予以引用外，補稱：
    (一)被上訴人與上訴人於民國七十年結婚，但結婚前三個月，被上訴人不知何因割
      腕，顯示其有自虐自殘之傾向。結婚後，被上訴人性情日益乖戾，常辱罵家中
      大小，動輒得咎。民國八十四年後，被上訴人更棄家庭於不顧，常在外與朋友
      飲酒作樂，通霄達旦，不僅沒有盡到母親的責任，生活靡爛，也對小孩樹立壞
      榜樣，上訴人深以為不可，故多所勸誡，孰料被上訴人竟變本加厲，除以言語
      辱罵外，並拳腳相向，上訴人與之抵擋間，也相互掛彩。孰料被上訴人竟自八
      十五年七月十七日，暗中前往醫院驗傷，並以驗傷單指稱上訴人有毆打慣行，
      事實上上訴人若有毆打慣行，被上訴人傷口怎可能幾乎都是小挫傷，或些微瘀
      傷？況且在抵擋中，上訴人也受傷，只是以家庭和為貴，隱忍而未驗傷。民國
      八十八年十月二十八日，被上訴人在辱罵上訴人後，更拿起椅子毆打上訴人，
      並造成手背受傷，上訴人在制止後，將被上訴人壓倒在地，被上訴人乃用椅子
      攻擊，卻傷到自己頸部，經母親大聲說不要再吵後，上訴人就放開，被上訴人
      就到房間打電話報警，警察趕到後即經就醫。被上訴人在此次爭執中驗傷單載
      明「左頸部０．一×三公分，左頸背０．二×三公分」，而被上訴人傷仍是自
      己所傷，上訴人驗傷單卻載明「右手背擦傷一×０．五公分，右手拇指瘀腫傷
      二×二公分」，若如被上訴人在一審所言，上訴人有毆打慣行，豈有上訴人受
      傷比被上訴人更嚴重之理？足見其驗傷單不足採信。
    (二)被上訴人自八十七年十月離家出走，對家中不聞不問，小孩食衣住行全賴上訴
      人照料，被上訴人八十八年七月返家後，即以要趕上訴人出去口吻威脅。蓋目
      前居住之房屋所有權登記於被上訴人名下，被上訴人目前卻以房屋屬於她的，
      而逼迫上訴人遷離，若如一審判決離婚，則小孩年幼乏人照料，再加上被上訴
      人並未盡到母親責任，上訴人又被迫離家，無法照顧小孩情況下，小孩成長堪
      慮，故提起上訴，請求廢棄原判決。
    (三)被上訴人在一審提出五張驗傷單，此五張驗傷單中第四張為乙種診斷書，並不
      能做為法庭訴訟之用，故不足採用。被上訴人在外交男朋友，並想盡辦法設計
      上訴人，又無故離家八個月，上訴人雖車禍受傷，但還是一樣好好照顧家庭，
      也沒有虐待被上訴人，因被上訴人先攻擊上訴人，上訴人實在氣不過才回手，
      被上訴人指稱上訴人有傷害慣行，經常被毆打成傷，若上訴人有傷害慣行，為
      何被上訴人所受之傷幾乎為小挫傷或些微瘀傷？在一審審理中，上訴人答辯狀
      陳明並未毆打被上訴人，被上訴人所受之傷皆係與上訴人拉扯所致。法官在庭
      上曾詢問被上訴人是否有異議？被上訴人答稱無異議。據民事訴訟法第二百八
      十條：當事人對於他造主張之事實，於言詞辯論時不爭執者，視同自認。若被
      上訴人答稱無異議，即表示自認上訴人答辯狀之事實陳述。而法官竟在判決書
      中載明上訴人所辯各節顯非事實。與證據所証明之事實明顯相違背。
    (四)民事訴訟法第三百零七條第一款：證人為當事人之配偶、前配偶，未婚配偶或
      四等親之血親、三親等之姻親或曾有此親屬關係者，得拒絕證言。雖然第三百
      零八條第一款明載身分上之事項不得拒絕證言，但此規定毋寧是要利益迴避。
      被上訴人在一審中聲請訊問證人即二造之長女洪竹君、次女洪瑋，卻只詢問洪
      竹君，未詢問洪瑋與長子洪立威，即有可能造成證言偏頗。況且被上訴人自離
      家出走，再返家之後，即購置新衣、新鞋、玩具積極籠絡小孩，小孩年幼分辨
      事非觀念薄弱，在被上訴人籠絡下極可能造成偏袒。另外，洪竹君指稱親眼目
      睹父親毆打母親有二次，洪竹君白天上課，晚上打工，兩造爭執都在凌晨二、
      三點間又在房間裏，洪竹君豈有可能目睹？況且洪竹君生性叛逆，其導師（北
      市私立育達商職二年七四班導師潘志堅）並曾致電上訴人，訴說洪竹君喜歡說
      謊，又常蹺課在外玩耍家長多注意。在成績單上，並被評為「品行不良」；洪
      竹君好說謊，則所為證言自難以採信，原審以洪竹君證言為主，驗傷單為輔，
      判決被上訴人勝訴，實令人難以信服，且與事實不符。故請廢棄一審判決，判
      如訴之聲明。
三、證據：除援用原審立證方法外，補提上訴人驗傷診斷証明書一件。
乙、被上訴人方面：
一、聲明：如主文所示。
二、陳述：除與原判決記載相同者予以援用外，補稱：被上訴人未打上訴人，是他常
    藉故打被上訴人，被上訴人未驗傷，直到他打女兒，被上訴人才開始驗傷，我們
    目前仍住在一起，判准離婚後毋庸定子女監護權，兩造可共同監護，上訴人平常
    不太講話，但只要在外酗酒回家就開始罵人毆打人，讓被上訴人實在無法忍受才
    報警並驗傷。
三、證據：援用原審立證方法。
      理      由
一、本件被上訴人主張：兩造於民國七十年十月二十五日結婚，育有一子二女，婚後
    兩造相處尚相安無事，惟自八十五年七月間以後，上訴人性情突變，常在外與朋
    友酗酒，返家如稍不如意，即對被上訴人大聲辱罵，甚至出手毆打，被上訴人對
    上訴人所為，百般忍受，原冀其能有所悔悟，詎料，其非但無悔過之心，尚且變
    本加厲，隨意施手毆打被上訴人，造成多次傷害，顯見其具有傷害之慣行。又於
    八十八年十月二十八日，兩造在家中因細故發生爭吵，上訴人即將被上訴人壓倒
    在地上，施以拳打腳踢，致使身體上有多處傷害，幸經鄰居報警處理，被上訴人
    始免受更進一步的傷害，是被上訴人所為實已符合民法第一千零五十二條第一項
    第三款不堪同居之虐待，為此訴請判准被上訴人與上訴人離婚之判決。
二、上訴人則以：被上訴人陳述其遭受上訴人毆打及提出之驗傷診斷書，並不實在，
    因其之傷勢如何而來，上訴人實在不清楚，又八十八年十月二十八日當天是被上
    訴人先出手毆打上訴人，上訴人為制止其行為曾與其發生拉扯，但絕無毆打被上
    訴人之行為各等語，資為抗辯。
三、按維護人格尊嚴與確保人身安全，為我國憲法保障人民自由權利之基本理念。增
    進夫妻情感之和諧，防止家庭暴力之發生，以保護婚姻制度，亦為社會大眾所期
    待。民法第一千零五十二條第一項第三款所稱「不堪同居之虐待」應就具體事件
    ，衡量夫妻之一方受他方虐待所受侵害之嚴重性，斟酌當事人之教育程度、社會
    地位及其他情事，是否已危及婚姻關係之維繫以為斷。若受他方虐待已逾越夫妻
    通常所能忍受之程度而有侵害人格尊嚴與人身安全者，即不得謂非受不堪同居之
    虐待。（司法院大法官釋字第三七二號解釋意旨參照）。查兩造為夫妻，有婚姻
    關係存在，為兩造所不爭執，並有戶籍謄本附原審卷可考（見一審卷第十八頁）
    ，被上訴人此部分主張之事實，自堪係為真正。茲應審究者，厥為上訴人有無經
    常打罵虐待被上訴人致不堪同居之情事而已。
四、次查被上訴人主張其自八十五年七月間起經常遭上訴人毆打成傷，上訴人已有傷
    害慣行，八十八年十月二十八日，上訴人又因細故即將被上訴人壓倒在地施以拳
    打腳踢，致其受有多處傷害之事實，業據提出臺灣省立臺北醫院、長庚紀念醫院
    所出具診斷證明書各四件及一件為證，並證人即兩造之長女洪竹君於原審證稱：
    父母親相處不佳且會吵架，吵架後伊目睹父親毆打母親有兩次以上等語綦詳，上
    訴人對上開診斷証明書形式上之真正並不爭執，參以上訴人亦自承雙方經常爭吵
    等情以觀，自堪認被上訴人之主張為真實。上訴人雖抗辯：未曾毆打被上訴人，
    八十八年十月二十八日伊只有制止對方攻擊而發生拉扯而已云云，惟所辯非但與
    兩造之女洪竹君之前揭證詞不符，且依被上訴人所提出之上開診斷證明書所載，
    被上訴人於八十八年十月二十八日左頸部受有傷害，並於當日前往臺灣省立臺北
    醫院急診。足見上訴人所辯其當日僅有與被上訴人拉扯，並未動手傷害云云，要
    難採信，被上訴人主張之事實，自屬可信為真正。
五、按夫妻之一方對受他方不堪同居之虐待者，得向法院請求離婚，民法第一千零五
    十二條第一項第三款定有明文。依原審卷附八十五年七月十七日診斷証明書記載
    被上訴人左眉處裂傷五公分長，急診縫合；八十七年八月七日項頭部瘀腫二×二
    公分，右手前臂瘀腫兩處各三×三公分、左膝瘀腫五×五公分，急診；同年十月
    二十七日右肩瘀青三×四公分、右手肘背瘀青三×三公分、上背部瘀青傷五×六
    公分，門診；同年九月二十日，左髖部頓挫傷、頭枕部皮下血腫，當日急診觀察
    ，次日出院；八十八年十月二十八日則有前述之傷情（見原審卷第六頁至第十頁
    ），由上所述，上訴人動手施暴，情節非輕，已危及被上訴人人身之安全，在子
    女面前為之，被上訴人人格尊嚴亦受侵損，上訴人指摘被上訴人在外結交男友，
    查無實証，至上訴人提出八十八年十月二十八日臺北醫院所出具之診斷証明書記
    載其右手背擦傷一×０．五公分、左手拇指瘀腫傷二×二公分，雖足以証明被上
    訴人有反擊之行為，然亦不足以証明上訴人無慣行毆打之行為，兩造婚姻共同生
    活之誠摯基礎，顯已動搖而難以維繫，依上說明，被上訴人主張受有不堪同居之
    虐待，已足認定。原審判准離婚，核無違誤，上訴意旨，仍執陳詞指摘原判決不
    當，聲明廢棄，核無理由，應予駁回上訴。兩造陳明關於離婚後子女，雙方擬行
    共同監護，法院毋須酌定對子女行使權利負擔義務者，本院自毋庸酌定，附此敘
    明。
據上論結，本件上訴為無理由，依民事訴訟法第四百四十九條第一項、第七十八條，
判決如主文。
中      華      民      國    八十九    年      七      月    二十五    日
                              民事第八庭
                                  審判長法  官  鄭  三  源
                                        法  官  王  淇  梓
                                        法  官  郭  松  濤
右正本係照原本作成。
如不服本判決，應於收受送達後二十日內向本院提出上訴書狀，其未表明上訴理由者
，應於提出上訴後二十日內向本院補提理由書狀（均須按他造當事人之人數附繕本）
上訴時應提出委任律師或具有律師資格之人之委任狀；委任有律師資格者，另應附具
律師及格證書及釋明委任人與受任人有民事訴訟法第四百六十六條之一第一項但書或
第二項（詳附註）所定關係之釋明文書影本。
中      華      民      國    八十九    年      七      月    二十七    日
                                        書記官  董  曼  華


司法院資訊處製作；財團法人民間司法改革基金會備份。
